最　高　行　政　法　院　判　決　　　　　　　　　九十一年度判字第一四三八號
　　原　　　告　乙○○
　　訴訟代理人　丙○○
　　被　　　告　財政部臺灣省南區國稅局
　　代　表　人　甲○○
右當事人間因贈與稅事件，原告不服行政院中華民國八十九年五月四日台八九訴字第
一二四八九號再訴願決定，提起行政訴訟。本院判決如左：
　　主  文
原告之訴駁回。
訴訟費用由原告負擔。
　　事  實
緣被告以原告於民國八十二年間領取土地徵收補償費新台幣（下同）六、七六二、六
六六元，及佃農於三七五租約土地領取三分之一補償費五一、八八七、九六二元，共
計五八、六五○、六二八元。旋原告將上開款項中之三一、八八七、九六二元轉帳存
入葉炎山帳戶，其餘二六、七六二、六六六元存入其子丙○○帳戶，涉及贈與情事，
乃於八十七年四月十三日以南區國稅審二字第八七○二八二二七號函請原告於文到十
日內申報贈與稅。原告於八十七年四月二十二日具文說明其為三七五租約之佃農，取
得被徵收魚塭三分之一補償費，惟地主葉炎山未獲市價、導致損失慘重，其長期受地
主照顧，乃將補償費中之三一、八八七、九六二元歸還地主，應屬地主地價之回收，
並非贈與。其餘二六、七六二、六六六元係交由其子丙○○代為信託管理，並隨時依
其需求代支各項款項及稅捐，並無贈與情事。被告以葉炎山取得之三一、八八七、九
六二元係屬原告因佃農身分應得之補償費，並非地主所有，應屬原告對葉炎山之贈與
；主張其子丙○○代其信託管理並代為支付各項款項，核與提示帳戶提領資料不符，
乃核定原告贈與總額為五八、六五○、六二八元，贈與淨額為五八、二○○、六二八
元，發單課徵其贈與稅二三、三二一、五六四元。原告不服，申經復查結果，准予追
減贈與總額一四、六二五、○○○元。原告仍未服，提起訴願、再訴願，均遭決定駁
回，遂提起本訴，茲摘兩造訴辯意旨如次：
原告起訴意旨及補充理由略謂：關於原告於三七五租約土地，佃農應領取三分之一補
償費五一、八八七、九六二元部分。台南市政府為八十二年四月二十日八二南市地權
字第一一四八六號函，通知原告辦理領取佃農三分之一補償費時，原告因地址遷移並
未收到該函，經由地主葉炎山轉送，地主與原告係堂兄弟親戚關係，該徵收土地原所
有人即其父親，其可憐原告年幼喪父，而將該漁塭無條件原告從事養殖，嗣未收取佃
租費，基於倫理即報答恩情，原告曾答應日後如受政府補償，願意拋棄任何權利，故
地主前來轉送市府發放補償費公函時，便與其前往市政府辦理領取補償費手續，當時
原告即向發放單位承辦人表示願意放棄上述補償，請改由地主親自簽章領取，惟該承
辦人表示依法依定要由佃農先領取，且公庫支票抬頭為原告姓名，如要變更會造成困
擾，為求行政程序上順利，即由原告領取該公庫支票，但原告要求地主葉炎山須在收
據上簽名，確認總額係由地主領取，且當日即同地主到土地銀行台南銀行，將公庫支
票存入原告開戶帳號，除預留二千萬元作為綜合所得稅變動所得稅繳款用，其餘三一
、八八七、九六二元即轉入地主葉炎山土地銀行帳戶，而經被告查得誤為原告對葉炎
山贈與。又原告曾於八十八年間向台南市政府要求核發本案地價補償費領取收據影本
以證明地主確實在收據上簽名，經台南市政府以八十八年三月一日南市地權字第一六
三四號函告知係由葉炎山於八十二年五月七日領取下鯤鯓段五六九、五七○–四、五
七一號土地三分之一佃農地價補償費新台幣五一、八八七、九六二元。另依據經驗法
則，原告與地主係屬四等親屬，雖為同一祖父，但原告自己育有二子二女豈有不將巨
額款項三千多萬元贈與己身所從出子女，本案真相實為原告對政府土地補償權利拋棄
，僅為配合政府放發手續程序規定，先由原告領取而已。乃應得權利之拋棄，並非即
得權利之轉移。與遺產及贈與稅法第四條及第五條規定課稅範圍不同，最高行政法院
八十八年判字第四○八七號已有判決，又財政部六十六年台財稅第三四○五一號及六
十七年台財稅第三五三號函釋，亦明示拋棄權利非屬贈與。至原告將其餘款項二六、
七六二、六六六元借用子女名義存入，實係信託行為，因原告曾腦中風身體欠佳，須
賴長子丙○○照顧，故由其管理，其他子女並無所有權和支配權，經濟上處分權還是
由原告支配和使用。如八十三年要繳交增加之變動所得綜合所得稅九、七七○、九六
八元及本次行政救濟預繳贈與稅款一六、七二三、七七九元，合計二六、四九四、七
四七元均由原告子女帳戶領出繳納，所剩差額僅為二六七、九一九元，未達贈與稅逾
一百萬元課稅標準，可證被告以非依照事實的預告性處罰為不存在之事實。原告並無
將補償費三一、八八七、九六二元贈與給地主葉炎山，事實為權利之拋棄，原告知恩
，竟受租稅懲罰，民法第一百八十條第一款都敘明給付係履行道德上之義務者不得請
求返還。而稽徵機關為課稅而擴大解釋，將信託管理行為視為贈與，不肯面對社會現
實，許多年長體衰父母將金錢委由子女管理實際情況。綜上所述，請求撤銷原處分、
訴願及再訴願決定等語。
被告答辯意旨略謂：本件原告因台南市政府於八十二年擴建安平港區辦理土地徵收，
原告於八十二年五月七日向台灣土地銀行台南分行領取所有土地之徵收款六、七六二
、六六六元，及因三七五租約土地佃農依法領取三分之一補償費五一、八八七、九六
二元共計五八、六五○、六二八元後，旋於同日轉帳存入地主葉炎山同銀行帳戶三一
、八八七、九六二元，係因感激地主多年照顧，作為地主因政府未按市價徵收損失之
補償。另餘款二六、七六二、六六六元於八十二年五月十日全數存入其子丙○○台南
六信帳戶，除償還丙○○房屋貸款二、三○五、二二二元外，其餘二、四○○萬元分
成五筆轉入原告及四名子女定期存款帳戶，計原告五○○萬元，丙○○五○○萬元，
葉宗秩五○○萬元，葉昭琴五○○萬，次女葉秋香四○○萬元，嗣後於八十三年三月
十日為繳稅需要，由丙○○帳戶領取現金二○○萬元，回存原告帳戶，八十三年三月
三十日又分別由四位子女帳戶提領現金存入原告帳戶計丙○○二○○萬元，葉宗秩二
○○萬元，葉昭琴一、六二五、○○○元，葉秋香二○○萬元，並於八十三年五月四
日繳納原告八十二年度綜合所得稅九、七七○、九六八元，截至查獲日八十七年五月
一日，原告以子女名義存入款項二六、七六二、六六六元，其中計一四、六二五、○
○○元回存原告帳戶，是被告重新核定原告贈與總額為贈與地主葉炎山三一、八八七
、九六二元及贈與子女一二、一三七、六六六元計四四、○二五、六二八元，並無不
合。原告之訴顯無理由，請求駁回原告之訴等語。
　　理  由
按「凡經常居住中華民國境內之中華民國國民，就其在中華民國境內或境外之財產為
贈與者，應依本法規定，課徵贈與稅。」「本法稱贈與，指財產所有人以自己之財產
無償給予他人，經他人允受而生效力之行為。」為行為時遺產及贈與稅法第三條第一
項及第四條第二項所明定。又「納稅義務人以現金轉存其親屬名下，如經查明確屬無
償贈與，應依遺產及贈與稅法第四條規定核課贈與稅。」復為財政部八十四年六月二
十日台財稅字第八四一六三○九四七號函所明釋。本件原告因台南市政府於八十二年
擴建安平港區辦理土地徵收，原告於八十二年五月七日向台灣土地銀行台南分行領取
所有土地之徵收款六、七六二、六六六元，及因三七五租約土地佃農依法領取三分之
一補償費五一、八八七、九六二元共計五八、六五○、六二八元後，旋於同日轉帳存
入地主葉炎山同銀行帳戶三一、八八七、九六二元，係因感激地主多年照顧，作為地
主因政府未按市價徵收損失之補償。另餘款二六、七六二、六六六元於八十二年五月
十日全數存入其子丙○○台南六信帳戶，除償還丙○○房屋貸款二、三○五、二二二
元外，其餘二、四○○萬元分成五筆轉入原告及四名子女定期存款帳戶，計原告五○
○萬元，丙○○五○○萬元，葉宗秩五○○萬元，葉昭琴五○○萬，次女葉秋香四○
○萬元，嗣後於八十三年三月十日為繳稅需要，由丙○○帳戶領取現金二○○萬元，
回存原告帳戶，八十三年三月三十日又分別由四位子女帳戶提領現金存入原告帳戶計
丙○○二○○萬元，葉宗秩二○○萬元，葉昭琴一、六二五、○○○元，葉秋香二○
○萬元，並於八十三年五月四日繳納原告八十二年度綜合所得稅九、七七○、九六八
元，截至查獲日八十七年五月一日，原告以子女名義存入款項二六、七六二、六六六
元，其中計一四、六二五、○○○元回存原告帳戶，是被告重新核定原告贈與總額為
贈與地主葉炎山三一、八八七、九六二元及贈與子女一二、一三七、六六六元計四四
、○二五、六二八元，發單課徵贈與稅。核與首揭法令規定並無不合，復查及一再訴
願決定遞予維持，亦無違誤。原告雖起訴主張如事實欄所載等情。然查經本院函查台
南市政府關於原告本件三七五租約土地，佃農應領取三分之一補償費五一、八八七、
九六二元部分，究由何人領取？准復係原告於八十二年五月七日親自向該府辦理領取
手續，並檢送發放該補償費收據及原告身分證影本各乙份，此有台南市政府九十一年
七月二十四日南市地權字第○九一○○五六六八○○號函在卷可稽。原告主張該補償
費係由葉炎山領取，要無可採。次按動產所有權之歸屬，原以占有為要件，本件補償
費五一、八八七、九六二元及土地徵收款六、七六二、六六六元係由台南市政府發放
，並經原告領取，事後轉帳存入葉炎山銀行帳戶三一、八八七、九六二元之行為，自
屬動產移轉，並非應得權利之拋棄，原告主張免徵贈與稅所援引財政部六十六年六月
二十三日台財稅第三四Ｏ五一號及六十七年八月八日台財稅第三五三一一號函，係分
別規定祭祀公業派下員拋棄派下權及繼承人間不論如何分割遺產不課贈與稅乙節，因
本件案情迥異，自無適用之餘地，被告依首揭法條規定，將原告歸還地主補償費三一
、八八七、九六二元部分，認屬贈與行為核課贈與稅，並無不合。另原告所稱存款僅
借用子女名義，並未由子女等所占有，子女並無所有權及支配權，係屬信託行為云云
。惟依民法第七百六十一條第一項規定，動產交付即生效力，系爭存款既係丙○○之
名義存入，其物權為存款人所有，在未提領以前，不能指為他人所有，否則權利義務
之主體無從確定，物權陷於紊亂（本院六十二年度判字第一二七號判例參照），所訴
其以子女名義開立帳戶存款，其子女並未取得所有權，係屬信託行為，亦不足採。至
於繳納綜合所得稅九、七七○九六八元部分，截至查獲日八十七年五月一日止，原告
以子女名義存入之款項二六、七六二、六六六元，其中一四、六二五、○○○元轉回
原告帳戶內並繳納綜合所得稅，被告復查時已准予從贈與總額減除。並此敘明。綜上
所述，原處分於法並無不合，復查及一再訴願決定遞予維持，均無違誤，原告起訴意
旨，核無理由，應予駁回。
據上論結，本件原告之訴為無理由，爰依行政訴訟法施行法第二條、行政訴訟法第九
十八條第三項前段，判決如主文。
中　　華　　民　　國　　九十一　　　年　　　八　　　　月　　　八　　　　日
                    最 高 行 政 法 院  第 五 庭
                                審 判 長 法  官　　　徐　樹　海
                                         法  官      蔡  進  田
                                         法  官　　　鄭　淑　貞
                                         法  官　　　林　家　惠
                                         法  官　　　林　茂　權
右  正  本  證  明  與  原  本  無  異
　　　　　　　　　　　　　　　　　　　　 法院書記官　王　褔　瀛
中　　華　　民　　國　　九十一　　　年　　　八　　　　月　　　八　　　　日
